臺灣高等法院臺中分院刑事判決　　　　 96年度上訴字第365號
上　訴　人　臺灣臺中地方法院檢察署檢察官
被　　　告　乙○○
　　　　　　　　　　（現另案於臺灣臺中監獄執行中）
上列上訴人因被告違反毒品危害防制條例案件，不服臺灣臺中地
方法院九十五年度訴字第二六八一號中華民國九十五年十二月八
日第一審判決（起訴案號：臺灣臺中地方法院檢察署九十五年度
毒偵字第二九０二號），提起上訴，本院判決如下：
    主  文
上訴駁回。
    事  實
一、乙○○於民國八十八年間因施用毒品案件，經臺灣臺中地方
    法院裁定命入勒戒處所觀察、勒戒後，經評定後認無繼續施
    用毒品之傾向，於八十八年十月三十日出所，由臺灣臺中地
    方法院檢察署檢察官於八十八年十月二十九日以八十八年度
    毒偵字第一四一三號為不起訴處分確定。乙○○復於觀察勒
    戒執行完畢釋放後五年內，自八十八年十一月間起至八十九
    年二月十一日止，施用第二級毒品甲基安非他命，經檢察官
    提起公訴，並向臺灣臺中地方法院聲請觀察勒戒，經臺灣臺
    中地方法院裁定命入勒戒處所觀察、勒戒後，因認有繼續施
    用毒品之傾向，經臺灣臺中地方法院裁定令入戒治處所施以
    強制戒治一年，接續執行強制戒治，後經戒治所評定合格，
    認無繼續戒治之必要，經臺灣臺中地方法院裁定停止戒治，
    所餘戒治期間付保護管束，於八十九年八月二十九日停止戒
    治，所餘期間付保護管束，前開保護管束業於九十年三月八
    日期滿，而提起公訴部分，經臺灣臺中地方法院於八十九年
    四月六日以八十九年度中簡字第五九一號刑事判決判處有期
    徒刑六月，於八十九年六月三日判決確定，並於九十一年十
    一月十三日（原判決誤載為十四日）執行完畢。又乙○○於
    九十四年間因犯竊盜案件，經臺灣臺中地方法院判處有期徒
    刑十月確定，甫於九十五年一月十九日縮刑期滿執行完畢。
    詎乙○○仍不知戒絕，竟基於施用第一級毒品海洛因之犯意
    ，於九十五年五月三十日十九時許，在臺中市南屯區楓樹里
    互榮巷二十號住處，以注射針筒注射手臂血管之方式，施用
    第一級毒品海洛因一次。嗣於九十五年六月二日九時二十分
    許，乙○○因另案涉犯竊盜案件為警發現其手臂有針孔痕跡
    ，經其同意後，經警採集尿液送驗結果呈嗎啡陽性反應，始
    發覺上情。
二、案經臺中縣警察局霧峰分局移送臺灣臺中地方法院檢察署檢
    察官偵查起訴。
    理  由
一、前揭事實，業據被告乙○○於原審及本院審理時坦承不諱，
    且被告為警查獲後，經採集其尿液送驗結果係呈嗎啡陽性反
    應，有中山醫學大學附設醫院檢驗科藥物檢測中心檢驗報告
    一份在卷可稽（見九十五年度毒偵字第二九○二號卷第二二
    頁），足認被告自白與事實相符，是本案事證明確，被告犯
    行堪予認定。
二、又被告曾於八十八年間因施用毒品案件，經臺灣臺中地方法
    院裁定命入勒戒處所觀察、勒戒後，經評定後認無繼續施用
    毒品之傾向，由臺灣臺中地方法院檢察署檢察官於八十八年
    十月二十日以八十八年度毒偵字第一四一三號為不起訴處分
    確定。被告復於觀察勒戒執行完畢釋放後五年內，自八十八
    年十一月間起至八十九年二月十一日止，施用第二級毒品甲
    基安非他命，經檢察官提起公訴，並向臺灣臺中地方法院聲
    請觀察勒戒，經臺灣臺中地方法院裁定命入勒戒處所觀察、
    勒戒後，因認有繼續施用毒品之傾向，經臺灣臺中地方法院
    裁定令入戒治處所施以強制戒治一年，接續執行強制戒治，
    後經戒治所評定合格，認無繼續戒治之必要，經臺灣臺中地
    方法院裁定停止戒治，所餘戒治期間付保護管束，於八十九
    年八月二十九日停止戒治，所餘期間付保護管束，前開保護
    管束業於九十年三月八日期滿，而提起公訴部分，經臺灣臺
    中地方法院於八十九年四月六日以八十九年度中簡字第五九
    一號刑事判決判處有期徒刑六月，於八十九年六月三日判決
    確定等事實，有臺灣臺中地方法院檢察署刑案資料查註紀錄
    表及臺灣高等法院被告前案紀錄表各一件在卷可稽。依九十
    二年七月九日新修正之毒品危害防制條例第二十條第三項、
    第二十三條第二項之修正理由所示，就施用毒品者，祇於「
    初犯」及「五年後再犯」二種情形，有其追訴條件之限制，
    即須於初犯經觀察、勒戒或強制戒治釋放後，五年內均無施
    用毒品之行為，始能認其前所實施之觀察、勒戒或強制戒治
    已足遮斷毒癮，而得於五年後再犯時，再予適用初犯之規定
    ，重行觀察、勒戒等程序。倘五年內已經再犯，被依法追訴
    處罰，縱其第三次（或第三次以上）施用毒品之時間在初犯
    釋放五年以後，即與「五年後再犯」之情形有別，且因已於
    「五年內再犯」，顯見其再犯率甚高，原實施觀察、勒戒或
    強制戒治，已無法收其實效，而無五年戒斷期之存在，自無
    再經觀察、勒戒及強制戒治之必要，應由檢察官逕行起訴，
    始符毒品危害防制條例修正之本旨（參照最高法院九十五年
    度台非字第五九號、九十五年度台上字第一０七一號判決及
    最高法院九十五年五月九日九十五年度第七次刑庭會議決定
    ）。查被告前因施用毒品案件，於八十八年十月三十日經觀
    察勒戒執行完畢釋放後，復於五年內之八十八年十一月間起
    至八十九年二月十一日止再度施用毒品並依法追訴處罰，業
    經臺灣臺中地方法院判處有期徒刑六月確定，縱其於本案之
    施用毒品犯罪時間距離先前觀察勒戒執行完畢釋放已逾五年
    ，仍不合於「五年後再犯」之規定，且因被告已於「五年內
    再犯」，顯見其再犯率甚高，即應依毒品危害防制條例第十
    條之規定處罰，應予依法論科。
三、按刑法第五十六條連續犯之規定業經修正公布刪除，並於九
    十五年七月一日施行，而依新法對於上開反覆實施犯罪模式
    之對應處置，除合於「接續犯」或「包括一罪」之情形外，
    則僅能依數罪併罰之規定個別處斷。且查：
  (一)依最高法院八十六年臺上字第三二九五號判例意旨，數行為
    於同時同地或密切接近之時地實施，侵害同一之法益，各行
    為之獨立性極為薄弱，依一般社會健全觀念，在時間差距上
    ，難以強行分開，在刑法評價上，以視為數個舉動之接續施
    行，合為包括之一行為予以評價，較為合理，方屬接續犯之
    範疇，足見「接續犯」之成立，係以時、空密接性為前提要
    件，即透過對於同一法益之同種類侵害行為繼續不間斷之實
    行，業已稀釋個別行為之獨立性，致使刑法評價時將之視為
    單一、整體之犯罪行為，以符合社會一般人對於行為概念之
    認知，並與行為人之犯罪目的相互結合。
  (二)至於學理上「包括一罪」概念中，與施用毒品之犯罪型態較
    有關聯者，應屬「集合犯」之態樣。查刑事法若干犯罪行為
    態樣，本質上原具有反覆、延續實行之特徵，立法時既予特
    別歸類，定為犯罪構成要件之行為要素，則行為人基於概括
    之犯意，在密切接近之一定時、地持續實行之複次行為，倘
    依社會通念，於客觀上認為符合一個反覆、延續性之行為觀
    念者，於刑法評價上，即應僅成立一罪。學理上所稱「集合
    犯」之職業性、營業性或收集性等具有重複特質之犯罪均屬
    之，例如經營、從事業務、收集、販賣、製造、散布等行為
    概念者是（最高法院九十五年度臺上字第四六八六號判決意
    旨參照）。從而，集合犯應係依一般社會通念，特定犯罪行
    為具有反覆實施之特性，立法者於制定刑罰法律之初，亦已
    認知該種行為類型之反覆性，而有意藉由法條中客觀構成要
    件之行為要素，涵括上開具有反覆實施特性之數個犯罪行為
    ，仍僅接受一次刑法之評價為已足。
  (三)本次刑法修正既依據「刑罰公平原則」之考量，刪除有關連
    續犯之規定，並將含有連續犯性質之常業犯一併全數刪除（
    參見刑法修正草案總說明），其立法理由略為：實務上之見
    解對於「同一罪名」之認定過寬，所謂「概括犯意」經常可
    連綿數年之久，「且在採證上多趨於寬鬆」，每每在起訴之
    後，最後事實審判決之前，對繼續犯同一罪名之罪者，均適
    用連續犯之規定論處，不無鼓勵犯罪之嫌，亦使國家刑罰權
    之行使發生不合理之現象等語。雖立法理由同時稱：對於竊
    盜、吸毒（施用毒品）之習慣犯，恐因數罪併罰而有量刑過
    重而產生不合理之現象一節，在實務運用上應可參考德、日
    等國之經驗，委由學界及實務以補充解釋之方式，發展接續
    犯之概念，對於合乎接續犯或包括的一罪之情形，認為構成
    單一之犯罪，以限縮數罪併罰之範圍，用以解決上述問題。
    然則：
  1.習慣犯與接續犯二者性質有別，且本次修法前接續犯與連續
    犯之概念，均已存在，最高法院判決、判例並已多所闡釋二
    者之區別，向來實務上對於施用毒品行為，均以連續犯論處
    ，不認為是接續犯，如何會因修法後刪除連續犯規定，即變
    成屬於接續犯。
  2.所謂習慣犯，係指犯罪行為人對於犯罪行為具有倚賴性，而
    會反覆實施同一類犯罪之情形，是縱認施用毒品者性格上對
    於吸毒行為具有倚賴性，會反覆實施，而認吸毒犯屬於一種
    習慣犯，且連續犯及常業犯刪除後，習慣犯在論罪上應僅能
    歸屬於集合犯，而屬「集合犯」之一種。然習慣犯之用語在
    犯罪學上及刑事矯治上有其意義，施用毒品行為就其施用情
    狀，依社會一般客觀上之觀察，認論以一罪為適當時，固非
    不可參酌集合犯之法理，只論以包括一罪。惟實務運作上，
    應特加注意者，乃屬「集合犯」之犯罪，並非其所有反覆實
    行之行為，皆一律認為包括一罪，仍須從行為人之主觀犯意
    ，自始係基於概括性，行為之時、空上具有密切關係，且依
    社會通念認屬包括之一罪為合理適當者，始足當之，否則仍
    應依實質競合予以併合處罰。準此，施用毒品者，每一個滿
    足該次毒癮之施用毒品行為，在時空上既可明顯區隔，自係
    各自獨立之施用毒品行為。
  3.再者，刑法功能之一，在對違法犯罪行為，給予相當之刑罰
    制裁，藉由刑罰之威嚇力產生壓制遏阻犯罪之動能，除期矯
    治犯罪行為人之惡性，使得以再社會化，並確保國家社會共
    同生活體之法律秩序。是參酌首揭本次刑法修法理由，刑法
    有關連續犯、常業犯刪除後，原則上應依一行為一罪一罰予
    以併合處罰，且實務上對於接續犯、集合犯等實質上一罪關
    係見解之變更，僅係回歸法律適用原貌而已，目前階段不應
    過度擴張適用。如將時空上明顯足以區隔之滿足該次毒癮之
    各次施用毒品行為，遽以時間長短解決訴訟經濟問題，認均
    在「集合犯」包括一罪範圍之內，應屬違反廢除連續犯之立
    法意旨，蓋如此認定結果，非但不能端正立法意旨所稱：「
    每每在起訴之後，最後事實審判決之前，對繼續犯同一罪名
    之罪者，均適用連續犯之規定論處，不無鼓勵犯罪之嫌，亦
    使國家刑罰權之行使發生不合理之現象」等語之情形（反覆
    施用毒品，多次為警查獲之吸毒者，可透過「不曾間斷施用
    毒品」之空言自白云云，獲得僅成立一個施用毒品罪之判決
    ），並因連續犯加重其刑之規定業已刪除，致使反覆施用毒
    品之行為人形式上甚或實質上可獲得較未廢除連續犯規定前
    為輕之刑度之判決。如此，豈不反而加劇鼓勵犯罪之嫌，使
    國家刑罰權之行使發生更不合理之現象。
  (四)另此次立法理由針對吸毒犯行固有提到：「恐因數罪併罰而
    有量刑過重而產生不合理現象之現象一節，在實務運用上，
    應可參考德、日等國之經驗，委由學界及實務以補充解釋之
    方式，發展接續犯之概念，對於合乎接續犯或包括的一罪之
    情形，認為構成單一之犯罪，以限縮數罪併罰之範圍，用以
    解決上述問題。」等語。惟上揭論述，顯然並未認以往實務
    對於施用毒品行為採連續犯而未採接續犯甚或集合犯之見解
    ，有何不當，考其上揭用語之目的，應僅係提出一種解決「
    『恐』產生量刑過重現象」之想法供實務、學界參考。本次
    刑法修正既廢除連續犯及常業犯之規定，為達罰當其罪，符
    合罪刑相當原則目的，自不宜以原有連續犯或常業犯量刑標
    準之舊思維，為數罪併罰定執行刑之依據，業如前述。且修
    法前實務上因被告較後或較前之施用毒品行為未及為法院審
    酌，復因二者具有連續犯關係而為前案既判力所及，致無法
    對被告該次施用毒品行為予以論罪處罰之不合理現象所在多
    有，此次修法刪除連續犯規定而論以數罪併罰結果，一方面
    可避免上述不合理現象之發生，另方面透過法院嗣後以裁定
    定其應執行之刑時，得以綜合審酌裁量出一適當之應執行刑
    ，應更能切合此次修法用意，並解決修法理由所謂恐因數罪
    併罰而有量刑過重而產生不合理現象之問題。是立法理由提
    及之恐因數罪併罰而有量刑過重而產生不合理之現象，依本
    院見解，應由法院於定其應執行之刑時，基於罰當其罪，符
    合罪刑相當原則目的之考量，予以綜合判斷裁量出一適當之
    應執行之刑，以資調節，而非遽予改變以往實務見解，改論
    「集合犯」，否則，換湯不換藥，難以符合此次修法刪除連
    續犯規定之目的。
  (五)綜上所述，立法理由言及之恐因數罪併罰而有量刑過重而產
    生不合理現象，既本可透過法院適當之裁量定出罪刑相當之
    刑期以茲避免、解決。且如將吸毒者在時空上明顯足以區隔
    之主觀上滿足各該次毒癮之各次施用毒品行為，予以評價為
    屬「集合犯」而僅成立一個施用毒品罪，復明顯有違本次修
    正刪除連續犯規定之立法本旨，故本院於本案不採行為人係
    基於包括一罪之集合犯意施用毒品之看法，合先敘明。
四、按海洛因係毒品危害防制條例第二條第二項第一款所規定之
    第一級毒品，不得非法持有、施用，被告違反上開規定，非
    法持有進而施用海洛因，核被告所為，係犯毒品危害防制條
    例第十條第一項之施用第一級毒品罪。被告為供施用第一級
    毒品而持有該第一級毒品之低度行為，應為施用之高度行為
    所吸收，不另論罪。又被告於九十四年間因犯竊盜案件，經
    臺灣臺中地方法院判處有期徒刑十月確定，甫於九十五年一
    月十九日縮刑期滿執行完畢等情，有臺灣臺中地方法院檢察
    署刑案資料查註紀錄表及臺灣高等法院被告前案紀錄表附卷
    可稽，被告於受有期徒刑之執行完畢後，五年以內故意再犯
    本件有期徒刑以上之罪，不論依九十五年七月一日修正施行
    前之刑法第四十七條或修正施行後之刑法第四十七條第一項
    之規定，均構成累犯，對被告而言，並無有利或不利之情形
    ，應無適用修正後刑法第二條第一項之規定比較新舊法適用
    之問題（參見最高法院九十五年度台上字第五五八九號判決
    意旨）。是本件關於被告成立累犯部分，毋庸依刑法第二條
    第一項規定為新舊法之比較，而應依一般法律適用原則，適
    用裁判時刑法第四十七條第一項之規定，論以累犯（參照最
    高法院九十五年十一月七日第二十一次刑事庭會議決議意旨
    及九十五年度台上字第七二四一號判決），並加重其刑。另
    起訴書雖載被告施用毒品之期間係自九十五年五月三十日起
    至九十五年六月一日十二時許止，惟九十五年五月三十日起
    至九十五年六月一日十二時許止之施用第一級毒品海洛因之
    犯罪事實，僅有被告於偵查中之自白（見九十五年度毒偵字
    第二九０二號卷第二十頁），且被告於原審及本院審理時僅
    坦承有於九十五年五月三十日十九時許施用第一級毒品海洛
    因一次，亦未陳述曾於前開九十五年五月三十日十九時許施
    用海洛因一次後起至九十五年六月一日十二時許止，有多次
    施用第一級毒品海洛因之情事，復無其他積極證據足資證明
    被告此部分之犯行，而此部分之犯行業經原審公訴人於原審
    法院審理時當庭減縮犯罪事實，本院自無庸審酌，附此敘明
    。
五、原審認被告犯行罪證明確，依據上述理由，適用毒品危害防
    制條例第十條第一項，刑法第十一條前段之規定，並審酌被
    告曾經觀察勒戒、強制戒治後，猶再施用毒品不輟，與施用
    毒品除戕害自身健康外，併對社會秩序生不良影響，及其施
    用之期間與次數，暨犯罪後坦承犯行等一切情狀，量處有期
    徒刑八月，經核原審判決認事用法核無違誤，量刑亦屬妥適
    。
六、檢察官上訴意旨略以：被告另於九十五年九月二十七日二十
    一時許，在台中市南屯區楓樹里互榮巷二十號居所，施用第
    一級毒品海洛因一次之行為，與本案施用第一級毒品之犯行
    ，在法律評價上應屬於包括上一罪的集合犯，屬實質上一罪
    ，應為本案起訴效力所及，原審未併為審判，難認允當等語
    。惟查，被告縱使有於九十五年九月二十七日二十一時許，
    有施用第一級毒品海洛因之犯行，係在九十五年七月一日修
    正刑法施行後之犯行，因修正後之刑法已刪除刑法第五十六
    條連續犯之規定，則與上開已起訴並經論罪科刑部分並無連
    續犯之裁判上一罪關係，本應適用新法應分別論罪，惟因此
    部分未經起訴，本院自無法一併審判。另查，反覆施用毒品
    多次之行為，在九十五年七月一日修正刑法施行以前，實務
    上均認定為連續犯，並非集合犯，自亦不可能因九十五年七
    月一日施行之修正刑法已刪除連續犯之規定，而將之改認定
    為集合犯，此部分亦難認與被告本案論罪科刑之犯行有上訴
    意旨所稱之「集合犯」法律上一罪之關係，自非本案起訴效
    力所及，本院無從併案審理，是檢察官上訴之主張為無理由
    ，應予駁回。
七、又原判決雖適用行為時即修正前刑法第四十七條之規定，因
    結果並無不同，對判決不生影響，本院勿庸撤銷改判（參見
    最高法院九十五年十一月七日九十五年度第二十一次刑事庭
    會議決議），併此敘明。
八、退回移送併辦部分：
  (一)臺灣臺中地方法院檢察署九十五年度毒偵字第五八四六號移
    送併辦意旨略以：被告於九十五年九月二十七日二十一時許
    ，在台中市南屯區楓樹里互榮巷二十號居所，施用第一級毒
    品海洛因一次，嗣為警於九十五年十月一日十時三十分許，
    在前揭處所為警查獲，經採尿送驗，結果呈鴉片海洛因代謝
    物反應，因認被告另涉犯毒品危害防制條例第十條第一項施
    用第一級毒品罪嫌，被告多次施用第一級毒品海洛因之犯行
    ，在法律評價上應屬於包括一罪之集合犯關係，為法律上之
    同一案件，應移送本院併案審理等語。
  (二)臺灣臺中地方法院檢察署九十六年度毒偵字第五三三、一一
    八七號移送併辦意旨略以：被告基於施用第一級毒品之犯意
    ，自九十五年五月三十日起至同年八月十六日回溯前七十二
    小時內某時，在台中市南屯區楓樹里互榮巷二十號居所，施
    用第一級毒品海洛因多次；及在九十五年十一月二十二日為
    警採尿之時回溯前七十二小時內之某時點，在不詳地點，復
    施用第一級毒品海洛因至少一次，因認被告此部分行為亦涉
    犯毒品危害防制條例第十條第一項施用第一級毒品罪嫌，被
    告多次施用第一級毒品海洛因之犯行，在法律評價上應屬於
    包括一罪之集合犯關係，為法律上之同一案件，應移送本院
    併案審理等語。
  (三)經查，被告於原審審理時陳明：曾於九十五年八月十四日十
    七時許施用第一級毒品海洛因等語（見原審卷第三五、六八
    頁）。又被告於九十五年八月十六日二十一時許為警查獲後
    ，經採集其尿液送驗結果，呈嗎啡陽性反應，是足認被告確
    有於九十五年八月十四日十七時許施用第一級毒品海洛因，
    此有中山醫學大學附護醫院藥物濫用檢測中心之檢驗報告一
    紙在卷可參，足認被告前開自白與事實相符。至併案意旨所
    述之其餘施用毒品期間，僅有被告於警詢時供述：自九十五
    年五月間起至同年六月間曾施用海洛因云云外，復無其他積
    極證據足資佐認，且被告於本院審理中供稱：於九十五年五
    月三十日只有施用一次，從九十五年八月才又開始施用等語
    （見本院卷第三十頁），是併案意旨所述被告其餘自九十五
    年五月三十日以後至同年八月十四日以前施用毒品之犯行並
    無證據足資認定。準此，被告於九十五年八月十四日、同年
    九月二十七日二十一時許、同年十一月二十二日為警採尿之
    時回溯前七十二小時內之某時點施用海洛因之犯行，距起訴
    部分即九十五年五月三十日前當日之施用時點，已分別逾二
    月有餘、三月有餘、五月有餘，顯見二者明顯可分而具有獨
    立性，自核與前揭最高法院八十六年臺上字第三二九五號判
    例所稱「數行為於同時同地或密切接近之時地實施」之特性
    並不相符，已難認合於「接續犯」之前提要件，且亦不能依
    「集合犯」逕將被告上開施用海洛因之犯行論以「包括一罪
    」。
  (四)又被告於九十五年八月十四日、同年九月二十七日二十一時
    許、同年十一月二十二日為警採尿之時回溯前七十二小時內
    之某時點縱使有施用第一級毒品海洛因之犯行，惟係在九十
    五年七月一日修正刑法施行後另為之犯行，因修正後之刑法
    已刪除刑法第五十六條連續犯之規定，則與上開已起訴論罪
    科刑部分（即九十五年五月三十日施用毒品之行為）已無連
    續犯之裁判上一罪關係，本應適用新法應分別論罪，惟因此
    部分未經起訴，本院自無法一併審判。另查，反覆施用毒品
    多次之行為，在九十五年七月一日修正刑法施行以前，實務
    上均認定為連續犯，並非集合犯，自亦不可能因九十五年七
    月一日施行之修正刑法已刪除連續犯之規定，而將之改認定
    為集合犯，此部分亦難認與被告本案論罪科刑之犯行有移送
    併辦意旨所稱之「集合犯」法律上一罪之關係，自非本案起
    訴效力所及，本院無從併案審理，應退回移案機關由檢察官
    另為適法之處理。
據上論斷，應依刑事訴訟法第三百六十八條，判決如主文。
本案經檢察官甲○○到庭執行職務。
中　　華　　民　　國　　96　　年　　4 　　月　　12　　日
            刑事第十一庭　審判長法　官　陳　朱　貴
                                法　官　何　志　通
                                法　官　胡　文　傑
上列正本證明與原本無異。
如不服本判決應於收受送達後十日內向本院提出上訴書狀，其未
敘述上訴之理由者並得於提起上訴後十日內向本院補提理由書（
均須按他造當事人之人數附繕本）。
                                書記官  陳　文  琴
中　　華　　民　　國　　96　　年　　4 　　月　　12　　日
